臺灣高等法院臺南分院刑事判決
                                  109年度交上易字第448號
上  訴  人
即  被  告  葉三郎


選任辯護人  楊慧娟律師（法扶律師）
上列上訴人即被告因過失傷害案件，不服臺灣臺南地方法院109
年度交易字第124號中華民國109 年6 月22日第一審判決（起訴
案號：臺灣臺南地方檢察署109 年度偵字第2496號），提起上訴
，本院判決如下：
    主  文
原判決撤銷。
葉三郎無罪。
    理  由
一、公訴意旨略以：被告葉三郎於民國108 年9 月13日16時許，
    駕駛車牌號碼00-0000號自小客車，沿臺南市○○區○○路0 段○
    ○○○○○○○○○路段000 號前，欲變換車道往右停靠時，原應注
    意汽車變換車道時，應讓直行車先行，注意安全距離，而依
    當時天候晴、日間自然光線，並無不能注意之情事，竟疏未
    注意及此，適告訴人洪啟勝騎乘車牌號碼000-0000號普通重
    型機車搭載告訴人陳宣伶沿同向後方駛至，欲超越被告葉三
    郎所駕車輛時，亦疏未保持安全間隔距離，雙方發生碰撞，
    致洪啟勝、陳宣伶人車倒地，洪啟勝因此受有胸壁擦挫傷、
    左側手肘及左前臂多處挫擦傷、右大腿擦傷、雙膝擦挫傷、
    雙小腿擦傷、背部多處擦傷；陳宣伶則受有左膝部擦挫傷、
    雙手擦傷、左手肘擦傷、右膝部擦傷、右小腿擦傷、左腳大
    拇指骨折、背部擦傷等傷害。因認被告涉犯刑法第284條前
    段之過失傷害罪嫌等語。
二、按犯罪事實應依證據認定之，無證據不得認定犯罪事實；不
    能證明被告犯罪者，應諭知無罪之判決；刑事訴訟法第154
    條第2項、第301條第1項分別定有明文。次按，事實之認定
    ，應憑證據，如未能發現相當證據，或證據不足以證明，自
    不能以推測或擬制之方法，為裁判基礎；且認定不利於被告
    之事實須依積極證據，苟積極證據不足為不利於被告事實之
    認定時，即應為有利於被告之認定；另認定犯罪事實所憑之
    證據，雖不以直接證據為限，間接證據亦包括在內，然無論
    直接證據或間接證據，其為訴訟上之證明，須於通常一般之
    人均不致有所懷疑，而得確信其為真實之程度者，始得據之
    為有罪之認定，倘其證明尚未達到此一程度，而有合理之懷
    疑存在，無從使事實審法院得有罪之確信時，即應由法院為
    諭知被告無罪之判決（最高法院30年上字第816號、40年台
    上字第86號、76年台上字第4986號判決意旨參照）。又按檢
    察官就被告犯罪事實，應負舉證責任，並指出證明之方法，
    亦為刑事訴訟法第161條第1項所明定。因此，檢察官對於起
    訴之犯罪事實，應負提出證據及說服之實質舉證責任，倘其
    所提出之證據，不足為被告有罪之積極證明，或其指出證明
    之方法，無從說服法院以形成被告有罪之心證，基於無罪推
    定之原則，自應為被告無罪判決之諭知（最高法院92年台上
    字第128號判決意旨參照）。
三、公訴意旨認被告涉有上開過失傷害罪嫌，無非係以被告之供
    述、證人即告訴人洪啟勝、陳宣伶之證述、道路交通事故現
    場圖、道路交通事故調查報告表㈠、㈡、事故照片35張、臺南
    市車輛行車事故鑑定委員會鑑定意見書、○○醫療財團法人○○
    ○○醫院診斷證明書、○○診所及○○○○診所診斷證明書為其論據
    。訊據被告固坦承於上開時地，駕駛自小客車與告訴人洪啟
    勝騎乘之機車發生碰撞，並造成告訴人洪啟勝、陳宣伶分別
    受有如前揭傷害之事實不諱，惟堅決否認有何過失責任，辯
    稱：當時我往右欲路邊停靠，打了方向燈，且注意機車道沒
    有人車，才變換車道，又告訴人洪啟勝是騎在快車道上，在
    我的後方，本件是因告訴人機車超速來撞我，我並沒有過失
    等語。辯護人則為被告辯護稱：本件經送覆議鑑定結果，認
    定係因告訴人未注意車前狀況、超越時未保持安全距離，而
    生本件車禍事故，被告並無過失。復依原審勘驗內容，被告
    開始變換車道時，機車道上並無車輛，且兩車方向是同向，
    車禍發生前，兩車之車輪都在同一白線上，故被告當無法自
    後照鏡見有告訴人機車駛來。又依兩車撞擊位置，是自小客
    車右車前頭與機車左後車身，顯見是告訴人機車超越過程不
    當所造成，且告訴人機車因本件車禍滑行23.6公尺，從滑行
    的距離亦可看出告訴人的車速過快，故告訴人機車是為了超
    越而撞上，而非如原審認定是閃避不及。被告變換車道時固
    然要注意後車，但這有相當的注意時間，故本件不應該苛責
    於被告刑事責任。另被告已與告訴人2人無條件達成調解，
    有原審109年營小調字第564號調解筆錄可按，故民事部分雙
    方已無糾紛。請撤銷原判決，另為被告無罪之諭知。
四、經查：
  ㈠被告於前揭時、地駕駛上開自小客車與告訴人洪啟勝騎乘之
    機車發生車禍事故，並造成告訴人洪啟勝、陳宣伶分別受有
    如事實欄所述之傷勢一節，業經被告坦認在卷（臺灣臺南地
    方檢察署109 年度偵字第2496號卷《下稱偵卷》第49頁、臺灣
    臺南地方檢察署109 年度他字第253 號卷《下稱他字卷》第52
    頁、原審卷第110 、115 頁），核與證人即告訴人洪啟勝、
    陳宣伶於警詢、偵查時（偵卷第49頁、他字卷第52頁）證述
    之情節相符，並有道路交通事故現場圖、道路交通事故調查
    報告表㈠、㈡各1 份（偵卷第43-45 頁）、道路交通事故照片
    35張（偵卷第73-107頁）、洪啓勝之○○醫療財團法人○○○○醫
    院108 年9 月13日、108 年9 月15日診斷證明書各1 紙（他
    字卷第61-63 頁）、○○診所診斷證明書1 紙（他字卷第65頁
    ）、○○○○醫院診斷證明書1 紙（他字卷第67頁）、陳宣伶之
    ○○醫療財團法人○○○○醫院108 年9 月13日、108 年9 月15日
    診斷證明書各1 紙（他字卷第69-71 頁）、○○診所診斷證明
    書1 紙（他字卷第73頁）、原審109 年6 月8日勘驗筆錄及
    監視器錄影畫面截圖各1 份（原審卷第108-109 、89-103頁
    ）附卷可稽。是此部分事實，堪信為真實。
  ㈡按汽車駕駛人，因可信賴其他參與交通之對方亦能遵守交通
    規則，同時為必要之注意，謹慎採取適當之行動，而對於不
    可預知之他方參與交通者之違規行為並無預防之義務，且衡
    諸日常生活經驗及一般合理駕駛人之注意能力，已為必要之
    注意，並已採取適當之措施，或縱未採取適當之措施，仍無
    法避免交通事故之發生時，該汽車駕駛人對於信賴對方亦能
    遵守交通規則乃竟違規之行為，自無預防之義務，難謂該汽
    車駕駛人即有能注意而不注意之過失，而令負過失之責任（
    最高法院74年台上字第4219號、90年度台上字第2400號、87
    年度台非字第337號判決意旨參照）。質言之，交通安全規
    則所由訂立之本旨，乃繫於交通路權優先之概念，亦即關於
    他人違規行為所導致之危險，僅就可預見，且有充足時間可
    採取適當之措施以避免結果之發生時，方負其責任，對於他
    人突發不可知之違規行為並無防止之義務。若事出突然，行
    為人依當時情形，不能注意時，縱有結果發生，仍不得令負
    過失責任。
　㈢原審當庭勘驗案發時附近店家之監視器錄影畫面，勘驗結果
    如下：
  ⒈16：47：27，被告自小客車出現在○○路0 段外側快車道（行
    駛位置較靠近外側快車道與內側快車道分隔線）。16：47：
    27至16：47：28，被告自小客車漸漸往外側快車道與機慢車
    優先道分隔線之方向移動（往右前方偏行，看不清楚是否有
    打方向燈）。
  ⒉16：47：28至16：47：29，被告自小客車仍行駛在外側快車
    道，惟漸漸往外側快車道與機慢車優先道之分隔線移動。於
    16：47：29，被告自小客車之右前輪壓在外側快車道與機慢
    車優先道之分隔線上，被告自小客車前車身偏右，略歪斜行
    駛於外側快車道上。於16：47：28（原審勘驗筆錄誤載為29
    ），告訴人機車騎駛在被告自小客車後方之外側快車道（靠
    近外側快車道與機慢車優先道之分隔線）。
  ⒊16：47：29，被告自小客車右前車輪壓在外側快車道與機慢
    車優先道之分隔線上時，告訴人機車已由外側快車道跨越外
    側快車道與機慢車優先道之分隔線，騎駛在機慢車優先道靠
    近外側快車道與機慢車優先道之分隔線（告訴人機車略往其
    右前方行駛）。當被告自小客車之右前車輪跨過外側快車道
    與機慢車優先道之分隔線（被告自小客車之後半車身仍在外
    側快車道上）時，告訴人機車騎駛在被告自小客車右後方之
    機慢車優先道上，被告自小客車持續往右前方偏行，告訴人
    機車亦往其右前方偏行，行駛在被告自小客車之右側。當被
    告自小客車略微歪斜橫跨機慢車優先道與外側車道分隔線行
    駛時（被告自小客車之右前輪及右後輪已在機慢車優先道上
    ，左前輪及左後輪尚在外側快車道上），告訴人機車自被告
    自小客車右前方欲超越被告自小客車時，告訴人機車撞擊到
    被告自小客車右前方，告訴人機車往前行駛後倒地，被告自
    小客車歪斜橫跨在機慢車優先道與外側快車道間（被告自小
    客車右前輪、右後輪、左前輪在機慢車優先道上，左後輪在
    外側快車道上）。
    此有原審109 年6 月8 日勘驗筆錄1 份及監視器錄影畫面截
    圖16張（原審卷第108-109 、89-103頁）在卷可按。
  ㈣依上開勘驗結果，並證人即告訴人洪啟勝於偵查時證稱：我
    當時時速60公里上下（他字卷第52頁）等語，可知被告駕駛
    自小客車行經○○路0 段000 號前，自外側快車道變換車道、
    往右行駛時，告訴人機車係騎駛在外側快車道上（靠近外側
    快車道與機慢車優先道之分隔線），亦即告訴人機車係與被
    告自小客車同行駛在外側快車道，而非在機車優先道上。又
    告訴人機車因欲超越同車道前方之被告自小客車，始高速（
    在限速50公里之路段以60公里之速度超速騎駛）自外側快車
    道變換至機慢車優先道，欲從被告自小客車之右側超車，兩
    車因而發生車禍事故，應可認定。
　㈤按汽車（含機車）超車時，應顯示左方向燈並於前車左側保
    持半公尺以上之間隔超過，行至安全距離後，再顯示右方向
    燈駛入原行路線；行車速度，依速限標誌或標線之規定，無
    速限標誌或標線者，行車時速不得超過50公里。道路交通安
    全規則第101條第1項第5款、第93條第1項第1款分別定有明
    文。依上而論，告訴人機車當時欲超越同車道（外側快車道
    ）在前之被告自小客車，並欲從被告自小客車右側超車，即
    貿然自外側快車道變換車道至機慢車優先道，且以時速60公
    里之速度超速行駛，因而發生本件事故，故告訴人洪啟勝確
    有超速行駛及超越未保持安全間隔距離之過失無訛。又被告
    自小客車自外側快車道變換車道往右停靠時，因右後方之機
    慢車優先道上並無車輛（告訴人機車仍在外側快車道上），
    此時以一般謹慎理性駕駛者之經驗，駕駛車輛變換車道時雖
    應讓直行車先行，並注意安全距離，惟尚不能預期或預見，
    機車自其正後方（同車道）高速竄入其右側（自外側快車道
    變換至機慢車優先道）而欲自右側超車，且依前開勘驗結果
    ，自告訴人機車出現在畫面（騎駛在外側快車道）、變換車
    道至機慢車優先道、告訴人機車撞擊到被告自小客車右前車
    頭之過程，時間約1至2秒鐘，客觀上被告並無充足時間可採
    取適當之措施以避免結果之發生。基此，被告駕駛自小客車
    從外側快車道變換車道往右停靠時，因見右側機慢車優先道
    上並無人車，客觀上並無法期待被告對於超速行駛、突然自
    外側快車道變換至機慢車優先道、欲從被告自小客車右側超
    車之告訴人機車，作出適當之反應，且亦難期被告有防範閃
    避之可能，是被告對於告訴人洪啟勝違規超車之行為應屬猝
    不及防，實難認被告有何變換車道未讓直行車先行之過失，
    或有未盡注意義務之疏失。從而，本件難謂被告有能注意而
    不注意之過失，而令負過失之責任。
　㈥另本件車禍事故送請臺南市車輛行車事故鑑定覆議委員會鑑
    定，鑑定結果認定：「告訴人洪啟勝駕駛普通重型機車，超
    速行駛，超越未保持安全間隔距離，為肇事原因。被告葉三
    郎無肇事因素」，此有臺南市車輛行車事故鑑定覆議委員會
    109年5月4日府交運字第1090534774號函暨所附南覆0000000
    號覆議意見書1份（原審卷第53-56頁）在卷可按，益徵本件
    車禍發生之肇事原因，應係告訴人洪啟勝未依規定「超速行
    駛，超越未保持安全間隔距離」所致甚明。至於臺南市車輛
    行車事故鑑定委員會鑑定結果雖認為：「被告駕駛自用小客
    車，變換車道未注意安全距離，為肇事原因。告訴人洪啟勝
    駕駛普通重型機車，超越未保持安全間隔距離，同為肇事原
    因」，有臺南市車輛行車事故鑑定委員會108 年11月19日南
    市交鑑字第1081352466號函暨所附南鑑0000000號鑑定意見
    書1 份（他字卷第55-59頁）可參。惟查，被告於上開時地
    駕駛自小客車，並無有所謂變換車道未注意安全距離之過失
    ，已如前述，是關於前開臺南市車輛行車事故鑑定委員會鑑
    定意見容有違誤，應不足以為被告不利之認定，附此說明。
  ㈦綜核上情，被告駕駛自小客車既遵守相關交通規則，應得合
    理期待告訴人將遵守交通規則，被告對於告訴人洪啟勝未依
    規定「超速行駛，超越未保持安全間隔距離」之違規行為，
    實無法防範，是尚難認被告對於本件車禍事故之發生有何過
    失責任可言。從而，本件車禍之肇事原因，應係告訴人機車
    「超速行駛，超越未保持安全間隔距離」所致，被告並無肇
    事因素，自不得認定被告具有過失責任甚明。
五、綜上所述，被告與告訴人固於前揭時、地發生車禍，告訴人
    2人因此受傷，惟本件車禍發生係因告訴人洪啟勝未依規定
    「超速行駛，超越未保持安全間隔距離」所致，被告基於信
    賴原則，並無變換車道未注意安全距離之過失責任。此外，
    復查無其他積極證據，足資證明被告確有公訴意旨所指之過
    失傷害犯行，應認為不能證明被告犯罪，揆諸前揭說明，自
    應對被告為無罪之諭知。　
六、原審未予詳究，乃認被告所為已構成刑法第284條前段之過
    失傷害犯行，而予論罪科刑，容有違誤。被告執前開辯詞上
    訴，據以指摘原判決不當，為有理由，應由本院將原判決撤
    銷改判，而為被告無罪之諭知。
據上論斷，應依刑事訴訟法第369 條第1 項前段、第364 條、第
301 條第1項，判決如主文。
本案經檢察官林怡君提起公訴，檢察官劉榮堂到庭執行職務。
中　　華　　民　　國　　109 　年　　10　　月　　29　　日
                  刑事第三庭    審判長法　官  陳連發
                                      法　官  何秀燕
                                      法　官  洪榮家
以上正本證明與原本無異。
不得上訴。
　　　　　　　　　　　　　　　　　　　書記官  郭馥萱
中　　華　　民　　國　　109 　年　　10　　月　　29　　日